---
title: "Lista - AP2 - Identificação e Modelagem de Processos Estacionários"
author: "Jessé Peixoto de Freitas"
date: "`r format(Sys.Date(), '%d/%m/%Y')`"
output: html_document
---

## Introdução

  O presente trabalho tem como objetivo estudar o comportamento de alguns indicadores econômicos, como IPCA, e financeiros e avaliar suas séries temporais. Os modelo de séries temporais considerados serão AR - Autoregressivos, MA - Média móvel e ARMA -  Autoregressivos de Média móvel, assim como suas respectivas Funções de Autocorrelação - FAC (*em inglês ACF - autocorrelation function*) e Autocorrelação Parcial (*em inglês PACF - Partial autocorrelation function*). Serão usados alguns testes de validação como Ljung-Box que avalia a autocorrelação do resíduos como suas defasagens. O Objetivo é verificar se a série apresenta Estacionariedade e apartir disso determina modelo e suas estimativas. O software ultilizado será o R/RStudio e os pacotes utilizados seram apresentados ao longo do texto.

## Questão 1:

Calcule as FAC e FACP (5 primeiros valores) para os processos estacionários a seguir:

a) $Y_t = \varepsilon _t + \theta \varepsilon_{t-1}; \theta = -0,5$

b) $(1 - \phi L )Y_t = \varepsilon _t; \phi = -0,9$

c) $(1 - \phi L )Y_t = \varepsilon _t + \theta \varepsilon_{t-1} ; \phi = -0,9 ; \theta = -0,5$



## Questão 2:

### Fontes do dados:  

  Obtenha as Séries do IPCA (IBGE - Instituto Brasileiro de Geografia e Estatística), Saldo de Crédito Total (BCB - Banco Central do Brasil), Retornos do Ibovespa e o preço de um ativo presente na B3 à sua escolha. (Todas mensais, de 01/2015 a 12/2022). Então, para cada série:
Fontes utilizadas:

  - Fonte IBGE: [ibge.gov.br/](https://www.ibge.gov.br/estatisticas/economicas/precos-e-custos/9256-indice-nacional-de-precos-ao-consumidor-amplo.html?=&t=series-historicas)
 
  - Fonte BCB: [bcb.gov.br/](https://www3.bcb.gov.br/sgspub/consultarvalores/consultarValoresSeries.do?method=consultarValores)
 
  - Fonte IBOVESPA: [br.financas.yahoo.com/quote/%5EBVSP](https://br.financas.yahoo.com/quote/%5EBVSP/history?period1=1420070400&period2=1672444800&interval=1mo&filter=history&frequency=1mo&includeAdjustedClose=true)

  - Fonte AAPL: [br.financas.yahoo.com/quote/AAPL](https://br.financas.yahoo.com/quote/AAPL/history?period1=1420070400&period2=1672444800&interval=1mo&filter=history&frequency=1mo&includeAdjustedClose=true)
 
### Carregando pacotes:

```{r eval=FALSE, message=FALSE, warning=FALSE, include=FALSE, paged.print=FALSE}
#install.packages(c("kableExtra","ggfortify","forecast","ggplot2","lmtest","readr","knitr"))
```

```{r message=FALSE, warning=FALSE}
require(kableExtra)
require(ggfortify)
require(forecast)
require(ggplot2)
require(lmtest)
require(readr)
require(knitr)
```

### Definindo as Séries temporais:

<!-- Definindo a Série temporal para Saldo da Carteira de Credito em R\$ (Milhões), Ibovespa em R\$ (Milhões), IPCA e ativo AAPL presente na B3. -->

<!-- Carregando os arquivos: -->

```{r message=FALSE, warning=FALSE, include=FALSE, paged.print=TRUE}
AAPL <- data.frame(read_csv("AAPL.csv", col_types = cols(Date = col_date(format = "%Y-%m-%d")), locale = locale(decimal_mark = ",", grouping_mark = ".")))
IPCA <- data.frame(read_csv("IPCA.csv", col_types = cols(Data = col_date(format = "%m/%Y")), locale = locale(decimal_mark = ",", grouping_mark = ".")))
Ibovespa <- data.frame(read_csv("Ibovespa.csv", col_types = cols(Date = col_date(format = "%Y-%m-%d")), locale = locale(decimal_mark = ",", grouping_mark = ".")))
Saldo <- data.frame(read_csv("Saldo.csv", col_types = cols(Data = col_date(format = "%m/%Y")),
    locale = locale(decimal_mark = ",", grouping_mark = ".")))
```

<!-- Definindo a Série temporal -->

```{r message=FALSE, warning=FALSE, include=FALSE, paged.print=FALSE}
Cred_ts <- ts(Saldo[,2], frequency = 12, start = c(2015,1))/1000
IPCA_ts <- ts(IPCA[,2], frequency = 12, start = c(2015,1))
dIBOV_ts <- ts(Ibovespa[,6], frequency = 12, start = c(2015,1))
IBOV_ts <- diff(dIBOV_ts)/stats::lag(dIBOV_ts, k=-1)
dAtiv_ts <- ts(AAPL[,6], frequency = 12, start = c(2015,1))
Ativ_ts <- diff(dAtiv_ts)/stats::lag(dAtiv_ts, k=-1)
```

### Carregando pacotes:

```{r eval=FALSE, message=FALSE, warning=FALSE, include=FALSE, paged.print=FALSE}
#install.packages(c("kableExtra","ggfortify","forecast","ggplot2","lmtest","readr","knitr"))
```

```{r message=FALSE, warning=FALSE}
require(kableExtra)
require(ggfortify)
require(forecast)
require(ggplot2)
require(lmtest)
require(readr)
require(knitr)
```



### IBOVESPA

```{r echo=FALSE, message=FALSE, warning=FALSE, paged.print=FALSE}
Dados = IBOV_ts

autoplot(Dados, legend = T) +
  theme_bw() +
  theme(legend.position = 'bottom') +
  labs(title = "Serie temporal", subtitle = 'Retorno IBOVESPA, mensal', x = "" , y = "")
```

  Apartir da visualização da série podemos verificar indícios que o retornos são Estacionários. Para isso devemos realizar alguns testes, como analise das autocorrelações.
 
Visualizando FAC e FACP:
---
```{r message=FALSE, warning=FALSE, include=FALSE, paged.print=FALSE}
Ljung <- function(data,l){
          Lj <- data.frame(matrix(NA,2,l))
          colnames(Lj) <- c(1:l)
          rownames(Lj) <- c("Q","p-valor")
          for(i in 1:l){
              Q = Box.test(data, lag = i, type = "Ljung")
              Lj[,i] <- c(Q$statistic,Q$p.value)
          }
          Lj <- t(Lj)
          return(Lj)
}

```

```{r echo=FALSE, message=FALSE, warning=FALSE, paged.print=FALSE}
library(patchwork)
FAC.Dados <- ggAcf(Dados)
FACP.Dados <- ggPacf(Dados)
LJung.Dados <- Ljung(Dados, dim(FAC.Dados$data)[1])
```


```{r echo=FALSE, message=FALSE, warning=FALSE, paged.print=FALSE}
plot1 <- FAC.Dados +
  theme_bw() +
  labs(title = "FAC", subtitle = 'Retorno IBOVESPA, mensal', fill = "", x = "Defasagem, Lag", y = "" )
```


```{r echo=FALSE, message=FALSE, warning=FALSE, paged.print=FALSE}
plot2 <- FACP.Dados +
  theme_bw() +
  labs(title = "FACP", subtitle = 'Retorno IBOVESPA, mensal', fill = "", x = "Defasagem, Lag", y = "")
modelo <- arima(Dados, order <- c(0,0,0))
residuos <- modelo$residuals
Diag1 <- ggtsdiag(modelo) + theme_minimal()

diag = Diag1@plots[[3]] + labs(title = "Estatística Ljung-Box, p-valor por defasagem", y = "p-valor", x = "Defasagem, lag")
  
Diag2 <- ggPacf(residuos) + labs(title = "PACF of Residuals") + theme_minimal()


plot1 + plot2 + diag
```




```{r echo=FALSE, message=FALSE, warning=FALSE, paged.print=FALSE}
LAG.Dados <- c(1:10)
Auto.Dados <- round(data.frame(FAC.Dados$data$Freq[1:10],FACP.Dados$data$Freq[1:10], LJung.Dados[1:10,]),4)
colnames(Auto.Dados)<-c("FAC","FACP","Ljung–Box","p-valor")
rownames(Auto.Dados)<-c(1:10)
kable(t(Auto.Dados),
    caption = "FAC vs FACP, por defasagem"
) %>%
kable_styling(full_width = T)
```

Diagnostico de residuos:
---
```{r echo=FALSE, message=FALSE, warning=FALSE, paged.print=FALSE}
modelo <- arima(Dados, order = c(0,0,0))
residuos <- modelo$residuals
FAC.Dados <- ggAcf(Dados)
FACP.Dados <- ggPacf(Dados)
LJung.Dados <- Ljung(Dados, dim(FAC.Dados$data)[1])
```

```{r echo=FALSE, message=FALSE, warning=FALSE, paged.print=FALSE}
LAG.Dados <- c(1:10)
Auto.Dados <- round(data.frame(FAC.Dados$data$Freq[1:10],FACP.Dados$data$Freq[1:10], LJung.Dados[1:10,]),4)
colnames(Auto.Dados)<-c("FAC","FACP","Ljung–Box","p-valor")
rownames(Auto.Dados)<-c(1:10)
kable(t(Auto.Dados),
    caption = "FAC vs FACP dos Resíduos, por defasagem"
) %>%
kable_styling(full_width = T)
```

Testes TS

1. Teste de Normalidade do resíduos:

   1.1  Kernel(ê)

Se: e ~ Ruído Branco
  (ê: Padronizado)


2. Teste de Normalidade dos momentos:

   2.1 Jarque-Bera

Se: Assimetria = 0
Se: Excesso de Cortose = 0

```{r echo=FALSE, message=FALSE, warning=FALSE, paged.print=FALSE}
#install.packages("quantmod")
#install.packages("fBasics")
require(quantmod)
require(fBasics)
```


```{r echo=FALSE, message=FALSE, warning=FALSE, paged.print=FALSE}
basicStats(Dados)
normalTest(Dados,method='jb')
```


3. Teste da Autocorrelação dos Resíduos:
   3.1 LM (Breusch-Godgrey)
Se: Resíduos são idependentes




4. Teste de heterocedasticidade Condicional:
   4.1 ARCH-LM
Se: Resíduos são idênticamente dist.

```{r echo=FALSE, message=FALSE, warning=FALSE, paged.print=FALSE}
#install.packages("nortsTest")
require("nortsTest")
arch.test(residuos)
```

5. Teste de Linearidade da Série:
   5.1 RESET
Se: Regresão é Linear



 
  a. Realize os testes de identificação, assim como os de Critério de Informação e Diagnóstico de Resíduos.

#### Visualização, tabelas, AIC e Diagnostico Resíduos
 
  b. Plote os gráficos de FAC e FACP.

#### FAC e FACP

  c. Estime os coeficientes e apresente os modelos. (Utilize software apropriado)

### IPCA

```{r echo=FALSE, message=FALSE, warning=FALSE, paged.print=FALSE}
ggtsdisplay(IPCA_ts, plot.type=c("partial", "histogram", "scatter", "spectrum"), theme=theme_minimal(),main = "Série temporal, IPCA")
```

  a. Realize os testes de identificação, assim como os de Critério de Informação e Diagnóstico de Resíduos.

  b. Plote os gráficos de FAC e FACP.

  c. Estime os coeficientes e apresente os modelos. (Utilize software apropriado)

### Credito

```{r echo=FALSE, message=FALSE, warning=FALSE, paged.print=FALSE}
ggtsdisplay(Cred_ts, plot.type=c("partial", "histogram", "scatter", "spectrum"), theme=theme_minimal(),main = "Série temporal, Saldo da carteira de Crédito - R$ (em bilhões)")
 
```

  a. Realize os testes de identificação, assim como os de Critério de Informação e Diagnóstico de Resíduos.

  b. Plote os gráficos de FAC e FACP.

  c. Estime os coeficientes e apresente os modelos. (Utilize software apropriado)

### AÇÃO

```{r echo=FALSE, message=FALSE, warning=FALSE, paged.print=FALSE}
ggtsdisplay(dAtiv_ts, plot.type=c("partial", "histogram", "scatter", "spectrum"), theme=theme_minimal(), main = "Ação AAPL na B3, R$ (em milhões)")
```

  a. Realize os testes de identificação, assim como os de Critério de Informação e Diagnóstico de Resíduos.

  b. Plote os gráficos de FAC e FACP.

  c. Estime os coeficientes e apresente os modelos. (Utilize software apropriado)

### Retorno da AÇÃO

```{r echo=FALSE, message=FALSE, warning=FALSE, paged.print=FALSE}
ggtsdisplay(Ativ_ts, plot.type=c("partial", "histogram", "scatter", "spectrum"), theme=theme_minimal(), main = "Retorno da ação AAPL na B3, R$ (em milhões)")
```

  a. Realize os testes de identificação, assim como os de Critério de Informação e Diagnóstico de Resíduos.

  b. Plote os gráficos de FAC e FACP.

  c. Estime os coeficientes e apresente os modelos. (Utilize software apropriado)

  d. O preço do ativo pode ser modelado por um processo estacionário? Se não, justifique e verifique se o retorno desse ativo é um processo estacionário.


### Questão 3:

Utilizando as séries disponibilizadas no arquivo "AP2.xlsx", faça para cada uma das séries o que se pede:

### Definindo as séries temporais

<!-- Carregando os arquivos: -->

```{r message=FALSE, warning=FALSE, include=FALSE, paged.print=TRUE}
library(readxl)

TS1 <- read_excel("ap2 (2).xlsx", sheet = "Q3.1",
    col_names = FALSE)
TS2 <- read_excel("ap2 (2).xlsx", sheet = "Q3.2",
    col_names = FALSE)
TS3 <- read_excel("ap2 (2).xlsx", sheet = "Q3.3",
    col_names = FALSE)
TS4 <- read_excel("ap2 (2).xlsx", sheet = "Q3.4",
    col_names = FALSE)
TS5 <- read_excel("ap2 (2).xlsx", sheet = "Q3.5",
    col_names = FALSE)

```

<!-- Definindo a Série temporal -->

```{r message=FALSE, warning=FALSE, include=FALSE, paged.print=FALSE}

ts_1 <- ts(TS1, frequency = 1)
ts_2 <- ts(TS2, frequency = 1)
ts_3 <- ts(TS3, frequency = 1)
ts_4 <- ts(TS4, frequency = 1)
ts_5 <- ts(TS5, frequency = 1)

```

Visualizando as Séries:

### Série Q3.1

```{r echo=FALSE, message=FALSE, warning=FALSE, paged.print=FALSE}
forecast::ggtsdisplay(ts_1, plot.type=c("partial", "histogram", "scatter", "spectrum"), theme=theme_minimal(), main = "Série temporal, Q3.1")
```

### Série Q3.2

```{r echo=FALSE, message=FALSE, warning=FALSE, paged.print=FALSE}
forecast::ggtsdisplay(ts_2, plot.type=c("partial", "histogram", "scatter", "spectrum"), theme=theme_minimal(), main = "Série temporal, Q3.2")
```

### Série Q3.3

```{r echo=FALSE, message=FALSE, warning=FALSE, paged.print=FALSE}
forecast::ggtsdisplay(ts_3, plot.type=c("partial", "histogram", "scatter", "spectrum"), theme=theme_minimal(), main = "Série temporal, Q3.3")
```

### Série Q3.4

```{r echo=FALSE, message=FALSE, warning=FALSE, paged.print=FALSE}
forecast::ggtsdisplay(ts_4, plot.type=c("partial", "histogram", "scatter", "spectrum"), theme=theme_minimal(), main = "Série temporal, Q3.4")
```

### Série Q3.5

```{r echo=FALSE, message=FALSE, warning=FALSE, paged.print=FALSE}
forecast::ggtsdisplay(ts_5, plot.type=c("partial", "histogram", "scatter", "spectrum"), theme=theme_minimal(), main = "Série temporal, Q3.5")
```

a. Realize os testes de identificação, assim como os de Critério de Informação e
Diagnóstico de Resíduos.

arima; AIC; tsdiag(arima)

b. Plote os gráficos de FAC e FACP.
ggtsdisplay;

c. Estime os coeficientes e apresente os modelos. (Utilize software apropriado)
arima$coef; coeftest;